臺灣高等法院臺中分院刑事判決　　　96年度交上訴字第1332號
上　訴　人
即　被　告　丙○○
上列上訴人因業務過失致死案件，不服臺灣彰化地方法院95年度
交訴字第173號中華民國96年3月27日第一審判決（起訴案號：臺
灣彰化地方法院檢察署95年度偵字第8801號），提起上訴，本院
判決如下：
    主    文
原判決撤銷。
丙○○從事業務之人，因業務上之過失致人於死，處有期徒刑肆
月，如易科罰金，以銀元參佰元即新臺幣玖佰元折算壹日。
    犯罪事實
一、丙○○以駕駛裝載預拌混凝土之大貨車為業，為從事駕駛業
    務之人，於民國94年11月27日19時30分許，駕駛車牌號碼TC
    －951號自用大貨車，沿彰化縣溪州鄉○○路由西往東方向
    行駛，行至農家路、登山路與中山路3段交會之三岔路口，
    其應注意車前狀況，隨時採取必要安全措施，且依當時天候
    及路面狀況，並無不能注意之情事，竟疏於注意車前狀況，
    貿然駛入中山路，適劉守矩騎著腳踏車沿登山路左轉進入該
    三岔路口、欲穿越中山路，亦疏未注意慢車不得爭先或爭道
    行駛，亦貿然駛入中山路，二車相遇時，丙○○直至劉守矩
    騎乘腳踏車出現在其正前方，始經發現而立刻煞車，惟其駕
    駛之大貨車停止之位置與劉守矩相距極近，致劉守矩遽受驚
    嚇而當場人車倒地，劉守矩因之受有頭部外傷合併左腦急性
    硬腦膜下血腫、右腦挫傷出血等傷害，經送醫施以開顱手術
    及氣管切開術後，仍須長期臥床，延至95年5月20日14時30
    分許，因引發敗血症、泌尿道感染而不治死亡。丙○○於其
    犯罪被發覺前即向據報前來之員警自首而受裁判。
二、案經劉守矩之配偶乙○○、子甲○○訴由彰化縣警察局和美
    分局報請臺灣彰化地方法院檢察署檢察官偵查起訴。
    理    由
一、按被告以外之人於審判外之陳述，雖不符刑事訴訟法第159
    條之1至第159條之4之規定，然經當事人於審判程序同意作
    為證據，法院審酌該言詞陳述作成時之情況，認為適當者，
    亦得為證據；當事人、代理人或辯護人於法院調查證據時，
    知有刑事訴訟法第159條第1項不得為證據之情形，而未於言
    詞辯論終結前聲明異議者，視為有前項之同意，刑事訴訟法
    第159條之5定有明文。查告訴人乙○○、甲○○於警詢中之
    陳述，及證人王錫欽於偵查中所為之陳述，固均為審判外之
    陳述而屬傳聞證據，惟上訴人即被告就前開審判外之陳述，
    於原審及本院審理中均不爭執其證據能力，亦未曾於言詞辯
    論終結前聲明異議，本院審酌上開陳述作成時之情況，並無
    違法取證之瑕疵，認以之作為證據為適當，揆諸上開規定，
    上開審判外之陳述，有證據能力。
二、訊據上訴人即被告（下稱被告）丙○○矢口否認有過失致死
    犯行，並辯稱伊未撞到被害人，不知被害人如何倒地云云。
    經查：
  (一)被告於上開時間、地點駕車肇事致被害人劉守矩死亡之事實
    ，業據告訴人乙○○、甲○○於警詢中指述明確，並有道路
    交通事故現場圖、道路交通事故調查報告表(一)、(二)、交通事
    故現場照片、診斷書、病歷摘要各1份附卷可稽。而被害人
    劉守矩因本件車禍受有頭部外傷合併左腦急性硬腦膜下血腫
    、右腦挫傷出血等傷害，經送醫施以開顱手術及氣管切開術
    後，仍須長期臥床，延至95年5月20日14時30分許，因引發
    敗血症、泌尿道感染而不治死亡等情，亦經臺灣彰化地方法
    院檢察署檢察官督同檢驗員相驗無訛，並製有相驗筆錄、臺
    灣彰化地方法院檢察署驗斷書及相驗屍體證明書在卷可憑，
    足認被害人劉守矩之死亡係因本件車禍所致。
  (二)本件應究明者，為被告與被害人之過失情節如何，茲依下列
    事證詳述如下：
  (1)本件肇事經過，業據被告於警詢中供明「（問：肇事前行進
    方向、車道及肇事經過情形？）由西往東行駛，當我車子到
    達中山路3段與農家路口時，該路口我這方是綠燈，當我要
    駛出該路口時，恰好有一男子騎腳踏車，我便剎車，該男子
    即倒地」等語（見95年度他字第805號卷宗第18頁），又於
    偵查中供稱「當時我沿農家路行駛，我剛出路口看到被害人
    就停車，我沒撞到被害人，被害人就自己跌倒了，如果是我
    撞到他，他應該會飛出去，我當時出來要往登山路走，被害
    人是從登山路出來，但我不知被害人要往那裡騎，只是我看
    到他面向我騎過來」等語（見95年度他字第805號卷宗第28
    頁）；證人即現場處理之警員王錫欽於偵查中亦證稱現場沒
    有煞車痕、腳踏車沒有發現撞擊痕跡等語（見95年度他字第
    805號卷宗第29頁）。
  (2)又本件肇事現場為彰化縣溪州鄉○○路、登山路與中山路3
    段交會之三岔路口，該登山路自東側與中中山路3段交會斜
    線交會，農家路則自西側與中山路3段呈丁字型之正面交會
    ，該路段時速限制為30公里、設有紅綠燈之燈光號誌，而中
    山路為未劃分快慢車道之雙向2線道路段；事故發生地點，
    係在農家路與中山路正面交會之2車道間中心線位置上，該
    處並未禁止慢車穿越，此有彰化縣警察局道路交通現場圖及
    現場照片附卷可稽（見95年度他字第805號卷宗第15至35頁
    ）。
  (3)再依上開道路交通現場圖及照片觀之，本件事故發生後之路
    面，可見被害人之帽子遺留在中山路與農家路正面交岔之2
    車道間之中心線位置之上，被告車輛則由西往東方向停置在
    中山路之北向車道上，且未見任何剎車痕或刮地痕，而依照
    片所示之2車車身觀察結果，未見任何碰撞後產生之車損或
    刮痕。
  (4)綜上可知，本件車禍發生當時，被告係由西往東方向駕駛大
    貨車駛入該三岔路口，被害人係騎乘腳踏車由東往西方向進
    入該路口，且被害人之腳踏車及被告之車輛已均駛入該三岔
    路口，足認雙方遵行行駛之燈光號誌應屬相同，又2車並未
    發生撞擊，故被告駕駛之大貨車行駛速度應屬緩慢，否則以
    該大貨車車身高達21公噸之重量，倘在高速行駛之狀態下，
    應無法在短距離內及時煞停，堪信被告前揭陳述並非虛言。
  (5)按慢車行駛不得爭先或爭道，道路交通安全規則第126條第1
    項規定甚明。惟汽車行駛時，雖遇有慢車爭先或爭道行駛之
    情形，駕駛人仍應依道路交通安全規則第94條第3項規定，
    注意車前狀況及兩車併行之間隔，並隨時採取必要之安全措
    施。本件案發時間係夜間，惟路況、視距及照明均良好，有
    前開報告表可證，且依被告於偵查中自承「我剛出路口看到
    被害人就停車」、「我看到他面向我騎過來」等語（見95年
    度他字第805號卷宗第28頁），可知被告當時應可見被害人
    騎乘腳踏車穿越道路，並非猝不及防，客觀上並無不能注意
    之情事，被告竟未注意車前狀況，及時採取適當之剎避措施
    ，迄被害人駛至其正前方時始煞車，致被害人遽受驚嚇而人
    車倒地，被告之駕駛行為自有過失。至被害人騎乘腳踏車穿
    越道路，疏未注意停讓左右來車先行，即貿然爭先、爭道而
    穿越該三岔路，其未停讓被告之車輛先行以致肇事，被害人
    之過失行應為同為肇事原因，惟被告乃難辭其同為肇事原因
    之過失責任。
  (三)綜上所述，被告之行為既有過失，且被害人之死亡係因本件
    車禍所致，是被告之過失行為，與被害人之死亡結果間，具
    有相當因果關係。本案事證明確，被告犯行堪予認定。
三、新舊法適用之比較：
　　查被告行為後，刑法已於94年1月7日修正，同年2月2 日公
    布，並自95年7月1 日施行。按行為後法律有變更者，適用
    行為時之法律，但行為後之法律有利於行為人者，適用最有
    利於行為人之法律，修正後即現行刑法第2條第1項訂有明文
    。次按比較新舊法，應就罪刑有關之共犯、未遂犯、想像競
    合犯、牽連犯、連續犯、結合犯，以及累犯加重、自首減輕
    暨其他法定加減原因（如身分加減）與加減例等一切情形，
    綜其全部罪刑之結果而為比較，亦有最高法院95年5月23日
    第8 次刑庭會議決議可資參照。茲說明如下：
  (一)刑法第276條第2項之業務過失致死罪，其法定之罰金刑部分
    ，規定得處銀元3千元以下罰金，因罰金罰鍰提高標準條例
    第1項前段之規定，提高為10倍，故得處銀元3萬元以下罰金
    。而依修正後刑法施行法第1條之1規定「中華民國九十四年
    一月七日刑法修正施行後，刑法分則編所定罰金之貨幣單位
    為新臺幣。九十四年一月七日刑法修正時，刑法分則編未修
    正之條文定有罰金者，自九十四年一月七日刑法修正施行後
    ，就其所定數額提高為三十倍。但七十二年六月二十六日至
    九十四年一月七日新增或修正之條文，就其所定數額提高為
    三倍」，及修正後刑法第33條第5款規定「主刑之種類如下
    ：五、罰金：新臺幣一千元以上，以百元計算之」等規定，
    經比較之結果，修正後關於科處罰金刑之法律並非較有利於
    被告。
  (二)又被告行為時之刑法第41條第1項前段規定：「犯最重本刑
    為五年以下有期徒刑以下之刑之罪，而受六個月以下有期徒
    刑或拘役之宣告，因身體、教育、職業、家庭之關係或其他
    正當事由，執行顯有困難者，得以一元以上三元以下折算一
    日，易科罰金」，且被告行為時之易科罰金折算標準，即修
    正前罰金罰鍰提高標準條例第2條前段（現已刪除），就其
    原定數額提高為100倍折算1 日，則被告行為時之易科罰金
    折算標準，應以銀元300元折算1 日，經折算為新臺幣後，
    應以新臺幣900元折算為1日。惟95年7月1 日修正公布施行
    之刑法第41條第1項前段已修正為：「犯最重本刑為五年以
    下有期徒刑以下之刑之罪，而受六個月以下有期徒刑或拘役
    之宣告者，得以新臺幣一千元、二千元或三千元折算一日，
    易科罰金」，經比較修正前後之易科罰金折算標準，以95年
    7 月1 日修正公布施行前之規定，較有利於被告。
  (三)修正前刑法第62條將原規定之「必減其刑」，修正後為「得
    減其刑」，雖性質上屬刑罰裁量之事項，惟既影響行為人之
    刑罰法律效果，應屬法律變更之範疇，而有第2條第1項之適
    用，經比較新舊法，以舊法規定「必減其刑」對行為人較為
    有利，依新刑法第2條第1項前段規定，自應適用最有利於被
    告之舊刑法。
四、按刑法上所謂業務，係指個人基於其社會地位繼續反覆所執
    行之事務（最高法院71年台上字第1550號判例參照）。查被
    告係以駕駛裝載預拌混凝土之大貨車為業，為從事於駕駛業
    務之人，業據被告自承在卷（見95年度他字第805號卷宗第
    28 頁），核被告所為，係犯刑法第276條第2項之業務過失
    致人於死罪。被告於肇事後，其犯罪未被發現前，即停留在
    事故現場，等待救護車及警方到場處理，主動向警方陳明係
    其駕車肇事而接受裁判，有道路交通事故談話紀錄表在卷可
    稽，被告對於未發覺之罪自首而接受裁判，應依修正前刑法
    第62 條前段規定，減輕其刑。
五、原審對被告論罪科刑，固非無見，惟本件肇事地點為彰化
    縣溪州鄉○○路、登山路與中山路3段交會之三岔路口，原
    審卻認係農家路與中山路3段路口，已有未合；又被告當
    時行進方向，係沿彰化縣溪州鄉○○路由西往東方向行駛，
    原審卻認被告係由東往西方向行駛，殊有未洽；本件肇事
    地點設有紅綠燈之燈光號誌，中山路為未劃分快慢車道之雙
    向2線道路段，而被害人係因爭先爭道而與被告駕駛之大貨
    車同時駛入該三岔路口以致肇事，已詳見前述，原審判決卻
    認被害人未注意「減速慢行，看清左右確無來車並在不妨礙
    汽車通行之情況下迅速通過」（見原審判決第1頁第8行），
    惟此注意義務，係道路交通安全規則第125條第2款就慢車行
    近無號誌或號誌故障及無交通警察指揮之交岔路口所為之規
    定，原審據以認定被害人有此疏失，洵有未合。被告上訴意
    旨否認過失責任，固非可取，惟原審判決既有上開可議之處
    ，應由本院予以撤銷改判。爰審酌被告除曾違反票據法外，
    前無其他不良前科紀錄（見卷附臺灣高等法院被告全國前案
    紀錄表參照），素行尚可，惟其駕駛車輛行駛於道路上，本
    應謹慎注意，卻因疏失而肇事，導致被害人死亡並對被害人
    家屬造成無可彌補之傷痛，所生危害匪淺，又尚未與告訴人
    達成民事和解，而被害人亦有過失等一切情狀，量處如主文
    第2項所示之刑，並諭知易科罰金之折算標準，以示懲儆。
據上論斷，應依刑事訴訟法第369條第1項前段、第364條、第299
條第1項前段，刑法第2條第1項前段、刑法第276條第2項、修正
前刑法第41條第1項前段、第62條前段，罰金罰鍰提高標準條例
第1條前段，修正前罰金罰鍰提高標準條例第2條，判決如主文。
本案經檢察官丁○○到庭執行職務。
中　　華　　民　　國　　96　　年　　6 　　月　　28　　日
              刑事第七庭  審判長法　官　林　榮　龍
                                法　官　張　惠　立
                                法　官　鄭  永  玉
上列正本證明與原本無異。
如不服本判決應於收受送達後十日內向本院提出上訴書狀，其未
敘述上訴之理由者並得於提起上訴後十日內向本院補提理由書（
均須按他造當事人之人數附繕本）。
                                書記官　　瑞  芳
中　　華　　民　　國　　96　　年　　6　　月　　29　　日
